ACORDAO-COMPLETO-2527143

ACÓRDÃO 3896/2022 ATA 24/2022 - PRIMEIRA CÂMARA

VISTOS, relatados e discutidos estes autos de tomada de contas especial instaurada pela Secretaria Especial do Esporte, em desfavor de Antônio Aires Costa e da Fundação Vó Ita, em razão da não comprovação da regular aplicação dos recursos repassados por meio do Convênio 042/2002, firmado para a manutenção de dois núcleos do Programa Esporte Solidário, no Município de Arraias/TO,
ACORDAM os Ministros do Tribunal de Contas da União, reunidos em sessão dessa 1ª Câmara, em:
9.1. arquivar os presentes autos, sem julgamento de mérito, por ausência de pressupostos de desenvolvimento válido e regular do processo, com fundamento no art. 212 do Regimento Interno/TCU c/c os arts. 6º, inciso II, e 19 da IN/TCU 71/2012; e
9.2. dar ciência desta deliberação à Secretaria Especial do Esporte e aos responsáveis.

Tomada de contas especial instaurada pela Secretaria Especial do Esporte, em razão da não comprovação da regular aplicação dos recursos repassados por meio do Convênio 042/2002, firmado para a manutenção de dois núcleos do Programa Esporte Solidário, no Município de Arraias/TO

Primeira Câmara

Secretaria Especial do Esporte.

3. Responsáveis: Antônio Aires Costa (CPF XXX.741.401-XX) e Fundação Vó Ita (CNPJ 25.066.671/0001-86).

13.1. Ministro presente: Walton Alencar Rodrigues (Presidente).
13.2. Ministros-Substitutos convocados: Augusto Sherman Cavalcanti (Relator) e André Luís de Carvalho.

AUGUSTO SHERMAN

Adoto, como parte do relatório, a instrução lançada aos autos pela SecexTCE, que teve a anuência dos dirigentes da unidade técnica (peças 58-60) :
"INTRODUÇÃO
1.	Cuidam os autos de tomada de contas especial, instaurada pela Secretaria Especial do Esporte, em desfavor de Antônio Aires Costa (gestão 26/3/2002 a atual) e Fundação Vó-Ita, em razão de não comprovação da regular aplicação dos recursos repassados pela União realizadas por meio do Convênio 042/2002 (peça 12) , Siafi 454964, firmado entre o então Ministério do Esporte e Turismo e a Fundação Vó-Ita em junho de 2002, e que tinha por objeto a manutenção de dois núcleos do Programa Esporte Solidário, no município de Arraias - TO.
HISTÓRICO
2.	Em 21/7/2020, com fundamento na IN/TCU 71/2012, alterada pela IN/TCU 76/2016 e DN/TCU 155/2016, o dirigente da Diretoria de Transferências do Esporte e do Desenvolvimento Social autorizou a instauração da tomada de contas especial (peça 1) . O processo foi registrado no sistema e TCE com o número 2652/2020.
3.	O Convênio 042/2002, Siafi 454964, foi firmado no valor de R$ 238.412,40, sendo R$ 183.000,00 à conta do concedente e R$ 55.412,40 referente à contrapartida do convenente. Teve vigência de 21/6/2002 a 21/12/2002, com prazo para apresentação da prestação de contas em 19/2/2003. Os repasses efetivos da União totalizaram R$ 183.000,00 (peça 14) .
4.	A prestação de contas e complementações enviadas foram analisadas por meio dos documentos constantes nas peças 33 e 37.
5.	O fundamento para a instauração da Tomada de Contas Especial, conforme consignado na matriz de responsabilização (peça 47) , elaborada pelo tomador de contas, foi a constatação das seguintes irregularidades, in verbis: 
Despesas não previstas no plano de trabalho e despesas não comprovadas o que prejudicou  os recibos apresentados não citam as funções desempenhadas e maioria dos documentos, o nome do beneficiado está ilegível, impossibilitando a identificação; os valores constantes nos recibos, em sua maioria, são divergentes daqueles projetados no Plano de Trabalho; pagamentos realizados a uma mesma pessoa, com valores diferentes; inconsistência nos recibos de transporte; quantidades de itens adquiridas acima do previsto no Plano de Trabalho.
Não comprovação do aporte da contrapartida pactuada do convênio descrito como 'Programa Esporte Solidário'.
6.	Os responsáveis arrolados na fase interna foram devidamente comunicados e, diante da ausência de justificativas suficientes para elidir as irregularidades e da não devolução dos recursos, instaurou-se a tomada de contas especial.
7.	No relatório (peça 48) , o tomador de contas concluiu que o prejuízo importaria no valor original de R$ 164.512,62, imputando-se a responsabilidade a Antônio Aires Costa, Presidente, no período de 26/3/2002 até o momento, na condição de gestor dos recursos e a Fundação Vó-Ita, na condição de contratado.
8.	Em 15/12/2020, a Controladoria-Geral da União emitiu o relatório de auditoria (peça 51) , em concordância com o relatório do tomador de contas. O certificado de auditoria e o parecer do dirigente do órgão de controle interno concluíram pela irregularidade das contas (peças 52 e 53) .
9.	Em 22/12/2020, o ministro responsável pela área atestou haver tomado conhecimento das conclusões contidas no relatório e certificado de auditoria, bem como do parecer conclusivo do dirigente do órgão de controle interno, manifestando-se pela irregularidade das contas, e determinou o encaminhamento do processo ao Tribunal de Contas da União (peça 54) .
ANÁLISE DOS PRESSUPOSTOS DE PROCEDIBILIDADE DA IN/TCU 71/2012
Avaliação de Viabilidade do Exercício do Contraditório e Ampla Defesa
10.	Verifica-se que não houve o transcurso de mais de dez anos desde o fato gerador sem que tenha havido a notificação do responsável Antônio Aires Costa pela autoridade administrativa federal competente (art. 6º, inciso II, c/c art. 19 da IN/TCU 71/2012, modificada pela IN/TCU 76/2016) , uma vez que o fato gerador das irregularidades sancionadas ocorreu entre os meses de junho e dezembro de 2002, no entanto, houve o transcurso de mais de dez anos no caso da Fundação Vó-Ita.
11.	Os responsáveis foram notificados sobre as irregularidades pela autoridade administrativa competente conforme abaixo:
11.1.	Antônio Aires Costa, por meio do edital acostado à peça 36, publicado em 10/4/2012.
11.2.	Antônio Aires Costa, por meio do edital acostado à peça 39, publicado em 20/5/2020.
11.3.	Fundação Vó-Ita, por meio do edital acostado à peça 39, publicado em 20/5/2020.
12.	No caso de Antônio Aires Costa, o transcurso de prazo ultrapassou os nove anos na primeira notificação, que se deu de forma ficta, o que será considerado no contexto geral para fins de adequabilidade das notificações, na sessão Exame Técnico, nesta instrução.
Valor de Constituição da TCE 	
13.	Verifica-se, ainda, que o valor atualizado do débito apurado (sem juros) em 1/1/2017 é de R$ 376.114,05, portanto superior ao limite mínimo de R$ 100.000,00, na forma estabelecida conforme os arts. 6º, inciso I, e 19 da IN/TCU 71/2012, modificada pela IN/TCU 76/2016. 
OUTROS PROCESSOS/DÉBITOS NOS SISTEMAS DO TCU COM OS MESMOS RESPONSÁVEIS
14.		Informa-se que foi encontrado processo no Tribunal com os mesmos responsáveis:
	Responsável
	Processo

	Antônio Aires Costa
	Processo 029.031/2020-6 [TCE, aberto, 'TCE instaurada pelo (a) Secretaria Especial do Esporte em razão de Não comprovação da regular aplicação dos recursos repassados pela União, Convênio CV ME 071/2004, firmado com o/a Ministério Da Cidadania, Siafi/Siconv 503643, função Assistência Social, que teve como objeto Programa Segundo Tempo (nº da TCE no sistema: 4254/2019) ']
Processo 016.664/2011-6 [CBEX, encerrado, 'Cobrança Executiva de Débito/Multa Originária do AC-1.307-6/2011-2C, referente ao TC Processo 009.728/2009-4']
Processo 009.728/2009-4 [TCE, encerrado, contra Antônio Aires Costa (Presidente da Fundação Vó-Ita/TO) - Motivo: Omissão no dever de Prestar Contas do Convênio 343/2005, celebrado entre a Secretaria Nacional de Esporte Educacional/Ministério do Esporte e a Fundação Vó-Ita/TO.]

	Fundação Vó-Ita
	Processo 029.031/2020-6 [TCE, aberto, 'TCE instaurada pela Secretaria Especial do Esporte em razão de Não comprovação da regular aplicação dos recursos repassados pela União, Convênio CV ME 071/2004, firmado com o/a Ministério da Cidadania, Siafi/Siconv 503643, função Assistência Social, que teve como objeto Programa Segundo Tempo (nº da TCE no sistema: 4254/2019) ']

15.	Informa-se que foi encontrado débito imputável aos responsáveis no banco de débitos existente no sistema e-TCE:
	Responsável
	Débitos inferiores

	Antônio Aires Costa
	2068/2020 (R$ 22.124,20) - Dano inferior ao limite de instauração da TCE cadastrado

	Fundação Vó-Ita
	2068/2020 (R$ 22.124,20) - Dano inferior ao limite de instauração da TCE cadastrado

16.	A tomada de contas especial está, assim, devidamente constituída e em condição de ser instruída.
EXAME TÉCNICO			 
17.	Da análise dos documentos presentes nos autos, verifica-se que Antônio Aires Costa era a pessoa responsável pela gestão e execução dos recursos federais recebidos à conta do Programa Esporte Solidário, na Fundação Vó-Ita, no município de Arraias - TO, no exercício 2002. 
18.	Verifica-se que foi dada oportunidade de defesa ao agente responsabilizado na fase interna, em obediência aos princípios constitucionais que asseguram o direito ao contraditório e à ampla defesa (art. 5º, inciso LV, da Constituição Federal.
19.	Não obstante, o responsável não apresentou justificativas para elidir a irregularidade e não recolheu o montante devido aos cofres do Tesouro Federal, razão pela qual sua responsabilidade, a princípio, deve ser mantida.
20.	Registra-se que a prestação de contas, que venceu em 19/2/2003, foi apresentada pelo responsável Antônio Aires Costa, em 25/5/2003 (peças 19 a 32) .
21.	A prestação de contas foi analisada, com respeito ao cumprimento do objeto do Convênio 042/2002, pelo Parecer Técnico 46/2006, de 26/12/2006 (peça 33) , o qual concluiu que o objeto foi executado em sua totalidade, emitindo parecer favorável ao deferimento da prestação de contas.
22.	Embora não conste dos autos parecer ou nota técnica de análise financeira do Convênio 042/2002 emitida no ano de 2011, observa-se a existência de uma notificação ao responsável, Ofício 1.733/2011 (peça 34) , informando sobre a necessidade de complementação de documentação para a análise financeira da prestação de contas. O AR (aviso de recebimento dos Correios) correspondente retornou com a informação 'mudou-se' (peça 35) , daí por que a notificação se efetivou por Edital, em 10/4/2012 (peça 36) , cerca de 9 (nove) anos e meio após a movimentação dos recursos do convênio em 2002 (peça 22) . O responsável não atendeu ao chamado do Edital.
23.	Depois da publicação desse Edital, em 10/4/2012, transcorridos pouco mais de 8 (oito) anos, o concedente notificou novamente o responsável, sem tentar antes enviar ofício pelos Correios, diretamente por Edital, em 20/5/2020 (peça 39) , desta feita apontando irregularidades e glosa na execução financeira do Convênio 042/2002, apuradas no Parecer 94/2019, de 31/1/2020 (peça 37) .
24.	Novo Parecer 209/2020, de 13/7/2020, reproduziu e revisou as irregularidades apuradas no Parecer anterior 94/2019 e recomendou a rejeição da prestação de contas do Convênio 042/2002, em razão de os recursos transferidos não terem sido regularmente aplicados em sua integralidade, apurando, em síntese, nos seguintes termos:
Recurso Federal
a) Aprovação de R$ 33.833,15 (trinta e três mil oitocentos e trinta e três reais e quinze centavos) , referente ao recurso aplicado em parte das despesas das ações alimentação, material de consumo e evento;
b) Reprovação de R$ 149.166,85 (cento e quarenta e nove mil cento e sessenta e seis reais e oitenta e cinco centavos) , relativo à impugnação das despesas pagas sem previsão no Plano de Trabalho, pagamentos sem comprovação válida para as ações recursos humanos, transporte, parte da alimentação, material de consumo e evento;
Rendimentos
c) Reprovação de R$ 3.358,69 (três mil trezentos e cinquenta e oito reais e sessenta e nove centavos) , identificado como resgates (créditos) na conta corrente ao longo da vigência, sem a comprovação de seu uso, pois não houve devolução de saldo;
Recurso de Contrapartida 
d) Reprovação de R$ 11.987,08 (onze mil novecentos e oitenta e sete reais e oito centavos) , no intuito de atingir a mesma proporcionalidade de aplicação do recurso da contrapartida pactuada no Termo de Convênio, com o percentual de 35,43% em bens e serviços, considerando o valor efetivamente aprovado do repasse da União, conforme memória de cálculo abaixo:
25.	Chama atenção o encaminhamento da presente TCE para o TCU, em 22/12/2020 (peça 54) , transcorrido cerca de 18 (dezoito) anos desde a celebração e execução do Convênio 042/2002.
Análise
26.	De início, considera-se que instar o responsável a contraditar impugnações após decorrido longo período de tempo da prática das supostas irregularidades, dificultaria sobremaneira a possibilidade de ele reunir elementos de prova sobre fatos que até então lhe eram desconhecidos, com prejuízo ao seu direito de defesa na dimensão substancial.
27.	Não obstante, passa-se a analisar as notificações realizadas na fase interna. 
27.1.	A primeira notificação por Edital, em 10/4/2012, que, por si só, levou mais de 9 anos, contados da execução do convênio, para ser efetivada, não foi antecedida de parecer financeiro, não tratou de irregularidades determinadas e de apuração de débito, mas tão somente de solicitação de complementação de documentação para a conclusão da análise financeira da prestação de contas, por isso, deixa-se de considerá-la para fins de interrupção do prazo de dez anos para garantir o Contraditório e Ampla Defesa, tratado no art. 6º, inciso II, da IN/TCU 71/2012, in verbis:
Art. 6º Salvo determinação em contrário do Tribunal de Contas da União, fica dispensada a instauração da tomada de contas especial, nas seguintes hipóteses:
 (...) 
II - houver transcorrido prazo superior a dez anos entre a data provável de ocorrência do dano e a primeira notificação dos responsáveis pela autoridade administrativa competente;
27.2.	Já a segunda notificação (peça 39) , em 20/5/2020, satisfaz as características de notificação de irregularidades, que devem anteceder a instauração de uma TCE e ser precedida de parecer financeiro, no caso, a Nota Técnica 94/2019 (peça 37) , de 31/01/2020, a qual relacionou as irregularidades e os correspondentes débitos apurados.
27.3.	Não obstante, essa segunda notificação ocorreu depois de mais de 17 anos após as ocorrências do dano, apurado pelo concedente, entre junho e dezembro de 2002, período de execução financeira do Convênio 042/2002, conforme o extrato da conta específica (peça 22) , dessa forma, em desacordo com o art. 6º, inciso II, da IN/TCU 71/2012.
27.4.	Essa segunda notificação está, ainda, em desacordo com uma notificação por edital válida, ou seja, precedida, necessariamente, do envio do ofício de notificação para o endereço do responsável via Correios, em desacordo com o art. 10, § 1º, alínea 'b', da IN/TCU 71/2012 (alterada pela IN/TCU 76/2016) e com a jurisprudência selecionado do TCU:
IN/TCU 71/2012, 	art. 10, § 1º, alínea 'b':
§ 1º Devem acompanhar o relatório a que se refere o inciso I deste artigo as peças abaixo relacionadas, cuja localização nos autos deve ser informada, quando nele mencionadas:
b) das notificações remetidas aos responsáveis, acompanhadas dos respectivos avisos de recebimento ou de qualquer outro documento que demonstre a ciência dos responsáveis;
Acórdão 5946/2014-TCU-Segunda Câmara-Weder de Oliveira:
Para o cômputo do lapso temporal entre a data provável de ocorrência do dano e a primeira notificação dos responsáveis pela autoridade administrativa competente (art. 6º, inciso II, da IN-TCU 71/2012) , é válida a notificação do responsável quando realizada por edital (ficta) após esgotarem-se as tentativas de notificação pessoal, não configurando prejuízo ao exercício da ampla defesa. 
28.	Com relação à outra responsável, Fundação Vó-Ita, foi notificada uma única vez na fase interna, e diretamente por Edital (também sem envio anterior de ofício pelos Correios) , em 20/5/2020 (peça 39) , juntamente com o responsável, Antônio Aires Costa, ou seja, também em desacordo com o art. 6º, inciso II, da IN/TCU 71/2012 e o Acórdão 5946/2014-TCU-Segunda Câmara-Weder de Oliveira.
28.1.	Registra-se que, em consulta à base de dados do CNPJ da Receita Federal, custodiada pelo TCU, constatou-se que a Fundação Vó-Ita se encontra na situação cadastral 'baixada' em 9/2/2015 (peça 57) .
29.	Assim, haja vista não ter havido citação válida perante o TCU, considerando, ainda, que se verificou o transcurso de mais de dez anos desde o fato gerador da obrigação, em 2002, e a realização da notificação por Edital dos responsáveis, em 20/5/2020, que não se mostrou válida, afigura-se juridicamente adequado proceder ao arquivamento dos presentes autos, sem julgamento de mérito, com fundamento no art. 6º, inc. II, e art. 10, § 1º, alínea 'b', da IN/TCU 71/2012 e na jurisprudência do TCU, Acórdão 5946/2014-TCU-Segunda Câmara-Ministro Weder de Oliveira.
29.1.	Esse entendimento encontra respaldo na jurisprudência selecionada do TCU, a exemplo dos seguintes Acórdãos:
O eventual impedimento à plenitude do exercício de defesa, ou mesmo dificuldade na sua realização em razão do transcurso de grande lapso temporal entre os fatos e a citação de responsável deve, em regra, ser objeto de prova, cabendo à parte esse ônus. Todavia, a análise das circunstâncias do caso concreto pode conduzir o julgador a conclusão distinta, no sentido de que o transcurso de tal prazo possa inviabilizar a defesa. (Acórdão 3879/2017-TCU-Primeira Câmara Augusto Sherman) 
O processo deve ser arquivado, por falta de pressupostos de desenvolvimento válido e regular, quando há longo transcurso de tempo entre a prestação de contas e a instauração da tomada de contas especial, somado à ausência de inequívoca ciência, pelo responsável, quanto à apuração dos fatos tidos por irregulares durante fase interna do procedimento, tornando inviável o exercício do direito ao contraditório e à ampla defesa. (Acórdão 5791/2020-TCU-Primeira Câmara-Relator Vital do Rêgo) 
CONCLUSÃO
30.	Embora o concedente tenha atestado através do Parecer Técnico 46/2006, de 26/12/2006 (peça 33) , que o objeto foi executado em sua totalidade, emitindo parecer favorável ao deferimento da prestação de contas, posteriormente, transcorrido logo período de tempo, o concedente realizou a análise financeira e glosou uma séria despesas, recomendando a rejeição das contas e levando à instauração da TCE.
31.	Não obstante, uma vez que o exame das ocorrências que ensejaram a instauração da presente tomada de contas especial evidenciou o transcurso de mais de dez anos desde o fato gerador, sem que tenha havido a notificação do responsável pela autoridade administrativa federal competente, e que a notificação por Edital realizada dos responsáveis está em desacordo com a jurisprudência do TCU, presume-se a dificuldade e inviabilidade do pleno exercício do contraditório e da ampla defesa.
32.	Considerando, ainda, que o processo se encontra pendente de citação válida neste Tribunal e o não atendimento do disposto nos art. 6º, inc. II, e art. 10, § 1º, alínea 'b', da IN/TCU 71/2012 e na jurisprudência do TCU, Acórdão 5946/2014-TCU-Segunda Câmara-Weder de Oliveira, cabe propor o arquivamento do processo, dando-se ciência ao órgão instaurador e ao responsável, Carlos Alberto da Cruz, conforme disposto no art.  6º, inciso II, c/c o art. 19 da IN/TCU 71/2012.
32.1.	Deixa-se de se propor dar ciência à Fundação Vó-Ita do acórdão que vier a ser prolatado, em razão da constatação de se encontrar na situação cadastral 'baixada' em 9/2/2015, conforme consulta à base de dados do CNPJ da Receita Federal, custodiada pelo TCU (peça 57) .
PROPOSTA DE ENCAMINHAMENTO
33.	Diante do exposto, submetem-se os autos à consideração superior, propondo:
33.1.	Arquivar as contas sem julgamento do mérito, por ausência de pressupostos para desenvolvimento válido e regular do processo, devido ao não atendimento do disposto nos art. 6º, inciso II, e art. 10, § 1º, alínea 'b', da IN/TCU 71/2012 e na jurisprudência do TCU, Acórdão 5946/2014-TCU-Segunda Câmara-Weder de Oliveira, quanto à responsabilidade do Sr. Carlos Alberto da Cruz (CPF XXX.616.083-XX) , com fulcro no art. 212 do Regimento Interno do TCU;
33.2.	Dar ciência da deliberação que vier a ser proferido ao Fundo Nacional de Desenvolvimento da Educação - FNDE e ao Sr. Carlos Alberto da Cruz (CPF XXX.616.083-XX) ."
2.	O representante do Ministério Público, em seu regimental pronunciamento, manifestou concordância com o encaminhamento proposto, embora sob fundamentos diversos (peça 61) :
	"Trata-se de tomada de contas especial (TCE) instaurada pela Secretaria Especial do Esporte em razão da não comprovação da regular aplicação dos recursos repassados pela União por intermédio do Convênio 042/2002, firmado entre o então Ministério do Esporte e Turismo  (MET) e a Fundação Vó-Ita, o qual possuiu como objeto 'a manutenção de dois núcleos do Programa Esporte Solidário, no Município de Arraias - TO'  (peça 12) .
O valor total de recursos previsto para a execução do instrumento foi de R$ 238.412,40, sendo R$ 183.000,00 oriundos da União e a diferença correspondente à contrapartida aportada pela convenente. O ajuste vigeu no período compreendido entre 21/6/2002 e 21/12/2002 e teve o dia 19/2/2003 como prazo para a apresentação da prestação final de contas. Os recursos federais foram transferidos, em sua totalidade, por intermédio de uma única ordem bancária, emitida em 9/7/2002 (peça 14) .
No relatório de TCE, em razão da impugnação parcial das despesas realizadas durante a execução do convênio, o tomador de contas concluiu pela ocorrência de dano ao erário no valor original de R$ 164.512,62. A responsabilidade pelo ressarcimento do débito foi atribuída à Fundação Vó-Ita, entidade convenente, e ao Sr. Antônio Aires Costa, presidente da fundação desde 26/3/2002, na condição de signatário do convênio e gestor dos recursos federais descentralizados (peça 48) .
No âmbito do TCU, a Secretaria de Controle Externo de Tomada de Contas Especial (Secex-TCE) propôs, resumidamente, em pronunciamentos convergentes, arquivar o presente processo, com fundamento no artigo 212 do Regimento Interno do TCU (RI/TCU, peças 58, p. 6; 59; e 60) .
Conforme se pode observar, as falhas que ensejaram a instauração desta TCE ocorreram no ano de 2003. Examinam-se, portanto, irregularidades cometidas há mais de dez anos, o que justifica, em meu sentir, que se apure a incidência da prescrição da pretensão de ressarcimento aos cofres públicos, sobretudo em face da evolução da jurisprudência do Supremo Tribunal Federal (STF) a respeito da matéria.
Registro que, em diversas oportunidades, ao promover minuciosa e detida análise do tema, defendi que a prescrição da pretensão de ressarcimento ao erário deve seguir as regras estabelecidas no Código Civil atualmente vigente. Cito, como exemplo, os pareceres emitidos nos autos do TC Processo 000.012/2020-3, da relatoria do Ministro Vital do Rêgo; do TC Processo 036.485/2019-5, da relatoria do Ministro-Substituto Marcos Bemquerer Costa; do TC Processo 020.232/2017-9, da relatoria do Ministro-Substituto Weder de Oliveira; do TC Processo 031.091/2013-0, da relatoria do Ministro Benjamin Zymler; do TC  Processo 004.030/2017-6, da relatoria do Ministro-Substituto André Carvalho; do TC Processo 029.107/2019-9, da relatoria do Ministro Raimundo Carreiro; do TC  Processo 006.359/2019-1, da relatoria do Ministro Augusto Nardes; do TC Processo 017.162/2007-1, da relatoria do Ministro Aroldo Cedraz; do TC Processo 035.278/2015-3, da relatoria do Ministro-Substituto Augusto Sherman Cavalcanti; do TC Processo 000.071/2020-0, da relatoria do Ministro Jorge Oliveira; do TC Processo 027.487/2017-2, da relatoria do Ministro Walton Alencar Rodrigues; e do TC Processo 018.978/2012-6, da relatoria do Ministro Bruno Dantas.
Nos pareceres lançados nos referidos processos, sustentei que, em razão de seu caráter genérico e da ausência de normas específicas que disciplinem o assunto, o art. 205 do Código Civil - que constitui a regra geral de prescrição - deve incidir, a priori, em todas as situações para as quais a lei não tenha estabelecido prazo inferior. As normas de direito civil, notadamente as insertas na parte geral do Código Civil, por sua abrangência e estofo em sólidos princípios de direito, devem orientar a aplicação do Direito em todos os ramos, quando não conflitantes com matérias especificamente reguladas. Assim, na inexistência de norma específica para a hipótese, entendo que devem incidir as regras da Lei 10.406/2002.
Compreendo, ademais, que a regra do art. 205 do Código Civil, conquanto inespecífica, é perfeitamente compatível com as normas que, desde muito, regem o procedimento de controle externo. E, neste passo, para que não se afrontem a harmonia e o caráter sistêmico de suas normas, o Código Civil também pode e deve servir de parâmetro para o regramento de outras questões, como, por exemplo, e no que couber: as causas de suspensão previstas nos arts. 198 e 200; as causas interruptivas do art. 202, incisos I e VI; o recomeço da contagem do prazo estabelecido no art. 202, parágrafo único; a prescrição intercorrente prevista no art. 202, parágrafo único; os efeitos da interrupção efetuada contra devedor solidário, ex vi do art. 204, § 1º, in fine; o prazo geral de dez anos previsto no art. 205; e o dever de guarda de documentos de que trata o art. 1.194.
Ciente de que a egrégia Corte de Contas da União continua a adotar a tese da imprescritibilidade da pretensão de ressarcimento (v.g. Acórdão 5236/2020-TCU-Plenário, 11.839/2020-TCU-2ª Câmara, 18/2021-TCU-1ª Câmara e 120/2021-TCU-Plenário) , peço vênias para ratificar  o posicionamento externado nos pareceres acima referenciados, de que o exame da ocorrência da prescrição da pretensão de ressarcimento aos cofres públicos - instrumentalizada nos processos de contas que tramitam no TCU - deve ter como parâmetro o prazo geral de prescrição indicado no art. 205 da Lei 10.406/2002, contado a partir da data de ocorrência da irregularidade que deu origem ao débito, em consonância com o art. 189 da mesma lei.
Isso posto, passo ao exame da ocorrência da prescrição da pretensão de ressarcimento no caso concreto. Considerando que as regras aplicáveis à prescrição da pretensão punitiva, nos termos do Acórdão 1441/2016-TCU-Plenário, são as mesmas que ora proponho para a análise da prescrição da pretensão de ressarcimento ao erário; considerando que, in casu, as irregularidades que ensejaram a aplicação de sanção são as mesmas que deram causa à condenação em débito, assim como são as mesmas as causas interruptivas e demais variáveis; entendo cabível a análise em conjunto da ocorrência da prescrição para ambas pretensões. 
Tendo tais balizas como parâmetro para o exame da matéria, concluo pela consumação da prescrição da pretensão de ressarcimento ao erário neste processo. Conforme se verifica a partir dos elementos constantes dos autos, as irregularidades indigitadas pelo tomador de contas como ocasionadoras do débito nesta TCE concretizaram-se em 19/2/2003, ocasião em que expirou o prazo estabelecido para que fosse efetuada a prestação final de contas da avença. Assim, o prazo prescricional de dez anos se verificou, sem que fosse interrompido pelo ato de autorização das citações dos responsáveis, o qual ainda não foi expedido neste caso concreto. 
Por conseguinte, nos termos do art. 212 do RI/TCU, as presentes contas devem ser arquivadas, sem julgamento de mérito. Sem embargo, caso o Tribunal de Contas da União, numa análise perfunctória e não exauriente, entenda que as irregularidades guardam correspondência com quaisquer condutas tipificadas na Lei 8.429/1992, deve promover o encaminhamento do acórdão que vier a ser proferido ao Ministério Público Federal, para que adote as medidas que entender cabíveis.
Admitindo que o Tribunal não acolha a tese de prescrição por mim apresentada, em atenção ao parágrafo 2º do artigo 62 do RI/TCU, anuo à análise perpetrada pela da Secex-TCE no que tange ao arquivamento deste processo. 
O primeiro expediente endereçado ao Sr. Antônio Aires Costa (Ofício 1733/2011) não visou notificá-lo acerca de falha que pudesse ter ocasionado dano ao erário. Tratou-se, na realidade, de mera solicitação para que fosse complementada a documentação de prestação de contas que havia sido apresentada. Impende ressaltar que a referida notificação somente se concretizou, pela via editalícia, em 10/4/2012, procedimento adotado em razão de o aviso de recebimento correspondente ter retornado com a informação 'mudou-se' (peças 36 e 35, respectivamente) .
Dessa forma, avalio ser pertinente o entendimento manifestado pela unidade técnica, no sentido de não considerar a primeira notificação para fins de interrupção do prazo de dez anos previsto no art. 6º, inciso II, da Instrução Normativa (IN) -TCU 71/2012. Impende ademais ressaltar que a solicitação do MET para que fosse entregue documentação complementar ocorreu mais de oito anos após a prestação final de contas ter sido encaminhada pelo responsável. Essa circunstância deixa assente que houve um considerável atraso do concedente para proceder à respectiva análise, em patente inobservância ao artigo 31 da Instrução Normativa 1/1997 (normativo de regência vigente à época) , o qual previa o prazo de sessenta dias para que, a partir da data do recebimento da respectiva documentação comprobatória, o ordenador de despesa da unidade concedente se pronunciasse sobre a aprovação ou não da prestação final de contas.  
Efetuada a primeira cientificação, a próxima notificação dos responsáveis viria a se concretizar, igualmente por meio de edital, somente em 20/5/2020, cerca de dezessete anos após a ocorrência dos fatos tidos como irregulares.  Portanto, em face da intempestividade do MET em proceder à análise da prestação final de contas do convênio, bem como das falhas verificadas nas notificações por ele realizadas - circunstâncias que, a meu ver, constituem prejuízo ao pleno exercício de defesa dos responsáveis -, considero apropriada a proposta de arquivamento desta TCE na forma proposta pela unidade instrutiva. Nada obstante, conforme explanação contida ao longo deste parecer, entendo que o motivo do arquivamento dos presentes autos deva ser a constatação da incidência da prescrição das pretensões punitiva e de ressarcimento aos cofres públicos.
Diante do exposto, embora o faça com referência em fundamentos diversos daqueles indigitados pela Secex-TCE, este membro do Ministério Público de Contas junto ao TCU manifesta-se no sentido de que seja arquivado o presente processo, sem julgamento do mérito, nos termos do art. 212 do Regimento Interno do TCU (RI/TCU) , sem prejuízo de que, caso o Tribunal entenda pertinente, envie cópia do acórdão a ser prolatado, bem como do relatório e do voto que o fundamentarem, à Procuradoria da República no Estado do Tocantins."
É o Relatório.

não há.

Procurador Sérgio Ricardo Costa Caribé.

TOMADA DE CONTAS ESPECIAL. CONVÊNIO. MANUTENÇÃO DE DOIS NÚCLEOS DO PROGRAMA ESPORTE SOLIDÁRIO. FALHAS NA DOCUMENTAÇÃO APRESENTADA A TÍTULO DE PRESTAÇÃO DE CONTAS. FATOS OCORRIDOS HÁ VINTE ANOS, CIRCUNSTÂNCIA QUE INVIABILIZA O PLENO EXERCÍCIO DO CONTRADITÓRIO E DA AMPLA DEFESA. AUSÊNCIA DE CITAÇÃO VÁLIDA. ARQUIVAMENTO DO PROCESSO SEM JULGAMENTO DE MÉRITO.

TOMADA DE CONTAS ESPECIAL (TCE)

Secretaria de Controle Externo de Tomada de Contas Especial (SecexTCE).

Em exame, tomada de contas especial instaurada pela Secretaria Especial do Esporte, em desfavor de Antônio Aires Costa e da Fundação Vó Ita, em razão da não comprovação da regular aplicação dos recursos repassados por meio do Convênio 042/2002, firmado para a manutenção de dois núcleos do Programa Esporte Solidário, no Município de Arraias/TO. 
Para execução do ajuste, com vigência de 21/6/2002 a 21/12/2002, foi previsto o montante de R$ 238.412,40, sendo R$ 55.412,40 a título de contrapartida e R$ 183.000,00 em recursos federais, transferidos em 9/7/2002.
O Parecer Técnico 46/2006, de 26/12/2006 (peça 33) , concluiu que o objeto foi executado em sua totalidade, no entanto, quanto à análise financeira, a NOTA TÉCNICA 94/2019/SE/SEGFT/DTEDS/CGPC, assinada em 24/1/2020 (peça 37) , apontou inconsistências relacionadas a despesas não previstas no plano de trabalho e não devidamente comprovadas, no montante de R$ 164.512,62.
No âmbito desta Corte, considerando o transcurso de mais de dez anos desde o fato gerador, sem que tenha havido a devida notificação do responsável pela autoridade administrativa federal competente, e ainda que o processo se encontra pendente de citação válida, a proposta da SecexTCE é de arquivar os presentes autos, por ausência de pressupostos para desenvolvimento válido e regular do processo, devido ao não atendimento do disposto nos art. 6º, inciso II, e art. 10, § 1º, alínea "b", da IN/TCU, com fulcro no art. 212 do Regimento Interno do TCU.
O Ministério Público manifestou-se de acordo com o encaminhamento sugerido de arquivar o processo, sem julgamento de mérito, mas sob fundamento diverso. Para o Procurador Sérgio Ricardo Costa Caribé ocorreu a incidência da prescrição das pretensões punitiva e de ressarcimento aos cofres públicos, tendo como parâmetro o prazo geral de prescrição indicado no art. 205 da Lei 10.406/2002.
Em complemento, caso o Tribunal não acolha a tese de prescrição apresentada, em atenção ao parágrafo 2º do artigo 62 do RI/TCU, o representante do MP anui à análise perpetrada pela SecexTCE no que tange ao arquivamento deste processo. 
Avalio acertada a proposta da unidade técnica, de modo que adoto sua instrução como minha razão de decidir.
No que se refere à prescrição ressarcitória, destaco o posicionamento majoritário desta Corte exposto no voto vencedor proferido pelo Ministro Walton Alencar Rodrigues no âmbito do Acórdão 459/2022-TCU-Plenário, em que restou entabulado:
"Até que o Tribunal aprove projeto normativo com regulamentação da temática da prescrição, defendo seja mantido o entendimento consolidado nesta Corte de Contas quanto à imprescritibilidade das ações de reparação de dano ao Erário, com base no Enunciado 282 da Súmula de Jurisprudência do TCU, bem como a prescrição decenal da pretensão punitiva, prevista no artigo 205 do Código Civil, segundo as diretrizes aprovadas pelo Acórdão 1441/2016-TCU-Plenário."
Naquela oportunidade, também decidiu o Tribunal:
"9.8. ordenar à Secretaria-Geral de Controle Externo (Segecex) a formação de grupo técnico de trabalho para que, em processo apartado, apresente a este Plenário projeto de normativo que discipline, de forma completa e detalhada, o tema da prescrição da pretensão ressarcitória e da prescrição da pretensão punitiva no âmbito do controle externo, tendo por base jurisprudência predominante do Supremo Tribunal Federal, adequando-a às especificidades das diversas formas de atuação do Tribunal de Contas da União, devendo incluir, no estudo que fundamentará o projeto de normativo, avaliação do impacto das teses prescricionais discutidas sobre as responsabilidades e danos apurados nos processos em andamento no Tribunal, sobretudo os mais sensíveis, relevantes e de elevada materialidade."
Observa-se, portanto, que a tese ainda vigente - enquanto não aprovada orientação diversa sobre a matéria, por normativo a ser deliberado em Plenário, e após os devidos estudos - é pela imprescritibilidade das ações de ressarcimento, baseado no disposto na Súmula TCU 282.
Assim, com as devidas vênias do Procurador, em homenagem ao princípio do Colegiado, continuo a seguir a jurisprudência unânime nesta Corte de Contas no sentido da imprescritibilidade das ações de ressarcimento ao Erário, nos termos da Súmula TCU 282.
Já quanto à prescrição da pretensão punitiva, também em sintonia com o entendimento majoritário do Tribunal, cabe continuar seguindo os parâmetros dispostos no Acórdão 1441/2016-TCU-Plenário, que uniformizou a jurisprudência a respeito.
Embora o decurso do prazo de mais de dez anos não impeça automaticamente a constituição e o prosseguimento do feito, no caso concreto, pondero que o extenso lapso temporal desde a ocorrência dos fatos, sem a efetiva notificação dos responsáveis, pode ser considerado prejudicial ao exercício do direito do contraditório e da ampla defesa, que constitui um dos pressupostos de desenvolvimento válido e regular do processo.
Como visto, a primeira notificação do Sr. Antônio Aires Costa, que tão somente solicitou a complementação de documentação para a conclusão da análise financeira da prestação de contas, ocorreu em 10/4/2012, mais de nove anos após a execução do convênio, via edital, em razão do retorno do AR (aviso de recebimento dos Correios) com a informação "mudou-se". Somente em 20/5/2020, depois de mais de dezessete anos das ocorrências, foi promovida a tentativa de notificação que relacionou as irregularidades e os correspondentes débitos apurados, mas realizada diretamente por edital, sem o envio prévio de ofício pelos Correios.
Com relação à Fundação Vó Ita, foi notificada uma única vez, também diretamente por edital, sem envio anterior de ofício, em 20/5/2020.
Considerando que, transcorrido quase vinte anos dos fatos, não houve citação válida perante o TCU, concordo com os pareceres constantes dos autos pelo arquivamento desta TCE, sem julgamento do mérito, em virtude da ausência de pressuposto de constituição e de desenvolvimento válido e regular do processo, com fundamento no art. 212 do Regimento Interno/TCU c/c os art. 6º, inciso II, e 19 da IN/TCU 71/2012.
	Ante o exposto, manifesto-me por que o Tribunal adote o Acórdão que ora submeto à deliberação deste Colegiado.
TCU, Sala das Sessões, em 19 de julho de 2022.
AUGUSTO SHERMAN CAVALCANTI 
Relator